---
output: 
  stevetemplates::article:
    fig_caption: true
#bibliography: master.bib
biblio-style: apsr
title: "Taller Práctico Regresión Logística (1)"
thanks: "El material asociado a este taller puede encontrarse en el repositorio del curso, **(https://github.com/Itsssach/Estadistica-II)**"
author:
- name: Estadística II
  affiliation: Universidad Nacional de Colombia, Sede Medellín
abstract: "Este documento corresponde al sexto taller práctico del curso de **Estadística II** para la *Universidad Nacional de Colombia*, Sede Medellín, en el periodo 2025 - 1. Se brinda una introducción al análisis de regresión. El enfoque de este taller está la comprensión del modelo de regresión lineal logístico como método de clasificación, empleando variables continuas y categóricas. **Monitor:** *Santiago Carmona Hincapié.*"
keywords: "regresión múltiple, secuencialidad, interacción"
date: "`r format(Sys.time(), '%B %d, %Y')`"
geometry: margin=1in
#fontfamily: mathpazo
fontsize: 12pt
# spacing: double
endnote: no
language: "es"
header-includes:
  - \usepackage{bm}
---

```{r setup, include=FALSE}
# -----------------------------
if (!dir.exists("figs")) dir.create("figs")
if (!dir.exists("_cache")) dir.create("_cache")
# -----------------------------
knitr::opts_chunk$set(cache=TRUE,
                      message=FALSE, warning=FALSE,
                      fig.path='figs/',
                      cache.path = '_cache/',
                      fig.process = function(x) {
                      x2 = sub('-\\d+([.][a-z]+)$', '\\1', x)
                      if (file.rename(x, x2)) x2 else x
                      })
```

```{r, echo=FALSE}
# -----------------------------
#           Libraries
# -----------------------------
if(!require(pacman)){install.packages("pacman"); library(pacman)}
pacman::p_load("tidyverse", "knitr", "leaps","tidyr",
               "exams","leaps","MASS","rsm","car","magrittr",
               "readxl", "kableExtra")
```

```{r, echo=FALSE}
# -----------------------------
#           Read data
# -----------------------------
data <- read.csv("data/personality_dataset.csv")
```

# Información general

Con el propósito de profundizar en los conceptos del modelo de regresión logística vistos en clase, se propone afrontar este taller en dos partes, una de teoría básica y otra práctica.

**La solución para cada uno de los problemas se efectúa a partir del software estadístico R.**

## Parte teórica

De respuesta a las preguntas formuladas a continuación en base a la teoría tratada en clase. **Provea una interpretación de ser necesario**.

\begin{enumerate}
  \item Determine el valor de verdad de las siguientes afirmaciones.
  \begin{itemize}
    \item (a) En un modelo de regresión logística, la variable respuesta es de naturaleza binaria, tal que $\text{Y}_{i} \sim \text{ Ber}(\theta_{i})$; donde $\theta$ es la probabilidad de éxito en el $i$- ésimo ensayo.
    \item (b) Los coeficientes $\underline{\beta}$ de un modelo de regresión logística se estiman numéricamente el método de mínimos cuadrados ordinarios, ya que la función de verosimilitud es no- lineal.
    \item (c) Al incluir variables categóricas al modelo, es necesario definir una categoría de referencia, y la interpretación de tales coeficientes se realiza en comparación con tal referencia.
    \item (d) El valor $\text{exp}(\beta_{j})$ se interpreta como el cambio en el logaritmo de los \textit{'odds'} por cada incremento unitario en la variable predictora $X_{j}$.
    \item (e) El estadístico de prueba $\chi_{c} = D_{0}^{2}- D^{2}$, con una región de rechazo asociada $\text{R}_{c}= \{\chi_{c} > \chi_{p, \alpha} \}$ se emplea para probar la significancia global del modelo, mientras que se prefiere la prueba \textit{t- student} para la significancia individual.
  \end{itemize}
\end{enumerate}

## Ejercicio con datos reales

Considere el siguiente conjunto de datos que agrupa una serie de características enfocadas en *clasificar* la personalidad de múltiples individuos. **Se incluyen variables cuantitativas y cualitativas.** La información puede profundizarse en: https://www.kaggle.com/datasets/rakeshkapilavai/extrovert-vs-introvert-behavior-data

```{r, echo=FALSE}
table <- head(data, 5)[c(8, 1:4)]
table |> 
  knitr::kable(booktabs= TRUE, 
  caption= "Información en análisis", 
               align= "c") |> # Kable Table
  kableExtra::kable_styling(full_width= FALSE, latex_options= 
                              "HOLD_position", font_size= 10) |> 
  kableExtra::column_spec(1, bold = TRUE) # Boldness
```

Considere a *'Personality'* como la variable respuesta. *Algunas de las covariables en análisis se especifican en la tabla mostrada con anterioridad.* **De respuesta a los siguientes planteamientos:**

\begin{enumerate}
\item Ajuste un modelo de regresión logístico. Analice los componentes $\theta_{i}, g(\theta_{i}), \psi(\underline{\mathbf{x}}_{i})$. ¿Por qué se emplea la función \textit{'logit'} como función de enlace?
\item Realice una prueba de significancia general del modelo de regresión logístico propuesto. Interprete los resultados obtenidos.
\item Realice una prueba de significancia de los parámetros individuales. Provea una \textit{interpretación directa} de los parámetros del modelo de regresión logística, así como una \textit{interpretación en términos de la razón de probabilidades}.
\item Realice una predicción de futuras observaciones. Utilice las probabilidades obtenidas para la construcción un clasificador logístico con etiquetas.
\end{enumerate}

```{=html}
<!--
# References
\setlength{\parindent}{-0.2in}
\setlength{\leftskip}{0.2in}
\setlength{\parskip}{8pt}
\vspace*{-0.2in}
\noindent
-->
```
