---
output: 
  stevetemplates::article:
    fig_caption: true
#bibliography: master.bib
biblio-style: apsr
title: "Taller Práctico Regresión Lineal Múltiple (2)"
thanks: "El material asociado a este taller puede encontrarse en el repositorio del curso, **(https://github.com/Itsssach/Estadistica-II)**"
author:
- name: Estadística II
  affiliation: Universidad Nacional de Colombia, Sede Medellín
abstract: "Este documento corresponde al quinto taller práctico del curso de **Estadística II** para la *Universidad Nacional de Colombia*, Sede Medellín, en el periodo 2024 - 2. Se brinda una introducción al análisis de regresión. El enfoque de este taller está la comprensión del análisis de varianza y la ejecución de pruebas de hipótesis a través de la suma extra de cuadrados y el método lineal general. **Monitor:** *Santiago Carmona Hincapié.*"
keywords: "regresión múltiple, pruebas hipótesis, ANOVA"
date: "`r format(Sys.time(), '%B %d, %Y')`"
geometry: margin=1in
#fontfamily: mathpazo
fontsize: 12pt
# spacing: double
endnote: no
language: "es"
header-includes:
  - \usepackage{bm}
---

```{r setup, include=FALSE}
# -----------------------------
if (!dir.exists("figs")) dir.create("figs")
if (!dir.exists("_cache")) dir.create("_cache")
# -----------------------------
knitr::opts_chunk$set(cache=TRUE,
                      message=FALSE, warning=FALSE,
                      fig.path='figs/',
                      cache.path = '_cache/',
                      fig.process = function(x) {
                      x2 = sub('-\\d+([.][a-z]+)$', '\\1', x)
                      if (file.rename(x, x2)) x2 else x
                      })
```

```{r, echo=FALSE}
# -----------------------------
#           Libraries
# -----------------------------
if(!require(pacman)){install.packages("pacman"); library(pacman)}
pacman::p_load("tidyverse", "knitr", "leaps","tidyr",
               "exams","leaps","MASS","rsm","car","magrittr",
               "readxl", "kableExtra")
```

```{r, echo=FALSE}
# -----------------------------
#           Read data
# -----------------------------
data <- read.csv("data/students_performance3.csv")
```

# Información general

Con el propósito de profundizar en los conceptos del modelo de regresión lineal múltiple vistos en clase, se propone afrontar este taller en dos partes, una de teoría básica y otra práctica.

**La solución para cada uno de los problemas se efectúa a partir del software estadístico R.**

## Parte teórica

De respuesta a las preguntas formuladas a continuación en base a la teoría tratada en clase. **Provea una interpretación de ser necesario**.

\begin{enumerate}
  \item Determine el valor de verdad de las siguientes afirmaciones.
  \begin{itemize}
    \item (a) Una suma de cuadrados extra mide la reducción marginal en el $\text{SSE}$ cuando una o varias variables predictoras son agregadas al modelo de regresión, dado que las otras predictoras ya fueron agregadas o están en el modelo.
    \item (b) El estadístico $\text{T}$ correspondiente al procedimiento de prueba empleado para probar la significancia marginal del parámetro $j$ es:
    \begin{center}
    $\text{T}_{0} = \displaystyle \frac{\hat{\beta_{j}}-0}{\sqrt{\sigma^{2}c_{jj}}} \sim t_{n-p}$
    \end{center}
    Con una región de rechazo asociada de $\text{R}_{c}= \{|\text{T}_{0}| > t_{\alpha/2, n-p} \}$ y $p$- valor $P(|t_{n-p}| > |T_{0}|)$.
    \item (c) Valores grandes de $R^{2}$ implican que la superficie ajustada de respuesta es útil; sin embargo, es menos preferido que $R^{2}_{adj}$ como medida de bondad de ajuste.
    \item (d) El estadístico $\text{F}$ correspondiente al procedimiento de prueba empleado para probar la significancia global del modelo de regresión lineal múltiple es:
    \begin{center}
    $\text{F}_{0}= \displaystyle \frac{\text{SSR}/(k)}{\text{SSE}/n-k} \sim f_{k, n- k}$
    \end{center}
    Con una región de rechazo asociada de $\text{R}_{c}= \{\text{F}_{calc} > f_{\alpha, k,n-k} \}$ y $p$- valor $P(f_{k,n-k}> F_{calc})$.
    \item (e). Los grados de libertad del cuadrado medio debido a la hipótesis son iguales al rango de la matriz $\textbf{L}$, asociada la prueba lineal general ($\text{H}_{0}:\textbf{L}\beta = 0 \text{ vs } \text{H}_{1}: \textbf{L}\beta \neq 0$).
  \end{itemize}
\end{enumerate}

## Ejercicio con datos reales

Considere el siguiente conjunto de datos que agrupa una serie de métricas enfocadas en evaluar el rendimiento en educación física de estudiantes en una institución. **Se incluyen únicamente las métricas cuantitativas,** cuya descripción puede encontrarse **en el siguiente enlace:** https://www.kaggle.com/datasets/ziya07/student-physical-education-performance

```{r, echo=FALSE}
table <- head(data, 5)
table |> 
  knitr::kable(booktabs= TRUE, 
  caption= "Información en análisis", 
               align= "c") |> # Kable Table
  kableExtra::kable_styling(full_width= FALSE, latex_options= 
                              "HOLD_position", font_size= 10) |> 
  kableExtra::column_spec(1, bold = TRUE) # Boldness
```

Considere a *'Overall Performance'* como la variable respuesta. *Las covariables en análisis se especifican en la tabla mostrada con anterioridad.* **Suponga que los supuestos del modelo se cumplen. De respuesta a los siguientes planteamientos:**

\begin{enumerate}
\item Determine cuál es el modelo empleado en esta situación, junto con sus supuestos, además, reporte la recta de regresión ajustada. 
\item Determine la significancia de la regresión global. ¿Cree usted que puede realizarse esta prueba empleando otro método? De ser así, pruébelo.
\item Determine la significancia de los parámetros individuales $\beta_{j}$, junto con intervalo de confianza. Brinde una interpretación apropiada.
\item Determine si el efecto de la primera covariable es el mismo que el efecto de la tercera covariable; al mismo tiempo, verifique si el correspondiente efecto de la primera covariable es el mismo que el de la segunda covariable. Plantee una prueba de hipótesis para ello y realice el procedimiento adecuado. \textbf{Reporte el modelo completo y el modelo reducido.}
\end{enumerate}

**Tarea:** Realice la prueba de significancia de los parámetros de forma marginal a través de sumas de cuadrados extra **(especificado en las notas de clase).** 

# Solución

Se brinda la solución para los problemas planteados. **Puede encontrar el código en solitario en el archivo 02Solucion.R.** Puede complementar estos resultados con las notas de la sesión.

## Primer punto

```{r}
# -----------------------------
#          PRIMER PUNTO
# -----------------------------
datos <- read.csv(file.choose())
# Ajustar el modelo de regresión
modelo <- lm(Performance ~ ., data = datos)
# Al ajustar Performance ~ ., el . indica que se desean
# considerar la variables restantes como regresoras
resumen_completo <- summary(modelo) # Resumen del modelo
```

```{r tabla1, echo=FALSE}
resumen_completo$coefficients |> 
  knitr::kable(booktabs= TRUE, 
  caption= "Resumen del modelo completo", 
               align= "c") |> # Kable Table
  kableExtra::kable_styling(full_width= FALSE, latex_options= 
                              "HOLD_position", font_size= 10) |> 
  kableExtra::column_spec(1, bold = TRUE) # Boldness
```

Puede visualizarse en la [Tabla \ref{tab:tabla1}] el resumen del modelo completo. **Puede emplearse la tabla para determinarse el modelo ajustado. Según los resultados, véase que se tiene:**

\begin{center}
$\hat{Y}_{i} = 70.8022 + 0.8846X_{i1}+ 1.8736X_{i2}+ 3.0450X_{i3}$ \\
\textbf{Modelo de regresión ajustado}
\end{center}

Consultar las notas de la sesión para profundizar este ajuste.

## Segundo punto

```{r}
# -----------------------------
#          SEGUNDO PUNTO
# -----------------------------
# Determinar significancia regresión global
anova_completo <- anova(modelo) # Comparar ambas tablas
anova_completo2 <- model::anova_table_lm(modelo)
# Se sugiere comparar anova_completo con anova_completo2
# ¿Qué diferencias existen entre ambas líneas de código?
```

```{r tabla2, echo=FALSE}
anova_completo2 |> 
  knitr::kable(booktabs= TRUE, 
  caption= "Tabla ANOVA modelo completo", 
               align= "c") |> # Kable Table
  kableExtra::kable_styling(full_width= FALSE, latex_options= 
                              "HOLD_position", font_size= 10) |> 
  kableExtra::column_spec(1, bold = TRUE) # Boldness
```

En la [Tabla \ref{tab:tabla2}] puede visualizarse la **Información ANOVA** del model de regresión lineal múltiple analizado. Es labor del estudiante comparar los códigos expuestos con anterioridad, esto es, *anova_completo* y *anova_completo2*. Aquí se muestra este último, que es el que interesa. **En las líneas de código que se muestran a continuación, se realiza el cálculo de la [Tabla \ref{tab:tabla2}] a mano.**

```{r}
# -----------------------------
# También se puede realizar con otros métodos
modelo_reducido <- lm(Performance ~ 1, data = datos)
# Revisar las características del modelo reducido
resumen_reducido <- summary(modelo_reducido) # Revisar ajuste modelo
anova_reducido <- anova(modelo_reducido) # ANOVA modelo reducido
# ¿Cómo determinar el estadístico de prueba en este caso?
# Se debe tomar en consideración la información de los
# modelos completo y reducido.
# -----------------------------
SSE_completo <- anova_completo$`Sum Sq`[4]
# SSE_completo <- 51426.62
SSE_reducido <- anova_reducido$`Sum Sq`[1]
# SSE_reducido <- 2183751
MSE <- anova_completo$`Mean Sq`[4] # MSE en general
# MSE <- 103.6827
# -----------------------------
# Determinar el número de parámetros por modelo:
parametros_completo <- length(modelo$coefficients)
# parametros_completo <- 4
parametros_reducido <- length(modelo_reducido$coefficients)
# parametros_reducido <- 1
# -----------------------------
# Definición provista: F0 = [SSE(MR) - SSE(MF)/k]/MSE(MF)
# donde k = gl(SSE(MR) - gl(SSE(MF))) = (n- 1)- (n- 4) = 3
# Similarmente k = gl(SSR(MF) - gl(SSR(MR))) = 4 - 1 = 3
# AMBOS RESULTADOS SON LOS MISMOS. A continuación se muestra:
# -----------------------------
k <- parametros_completo- parametros_reducido
# k <- 3 # Dada la resta anterior
# -----------------------------
# # Calcular la suma parcial con el SSE
SSE_parcial <- SSE_reducido - SSE_completo
# SSE_parcial <- 2132324
F0 <- (SSE_parcial/k)/MSE # Estadístico prueba
# FO <- 6855.288
# -----------------------------
# CALCULAR AHORA EL VALOR P:
p_value <- pf(F0, df1 = k, df2 = parametros_completo, lower.tail = FALSE)
# Se rechazará H0
# Se pueden verificar los resultados a mano con los resultados
# dados por anova_completo2.
```

```{r tabla3, echo=FALSE}
# -----------------------------
#       TABLA RESULTADOS
# -----------------------------
verificar <- data.frame(MSE = MSE, F0 = F0, p_value = p_value)
verificar |> 
  knitr::kable(booktabs= TRUE, 
  caption= "Tabla hecha a mano", 
               align= "c") |> # Kable Table
  kableExtra::kable_styling(full_width= FALSE, latex_options= 
                              "HOLD_position", font_size= 10) |> 
  kableExtra::column_spec(1, bold = TRUE) # Boldness
```

Verificar los resultados obtenidos en la [Tabla \ref{tab:tabla3}] con los resultados obtenidos en la [Tabla \ref{tab:tabla2}]. **Todos son iguales, o bien, aproximados.** Si el estudiante quiere calcular los resultados a mano, lo puede hacer copiando y pegando los valores en una variable. Por ejemplo: *MSE <- 103.6827* en lugar de *MSE <- anova_completo$`Mean Sq`[4]*. Este último procedimiento corresponde a cómo se efectuaría el proceso usando una programación un poco más rigurosa.

## Tercer punto

```{r}
# -----------------------------
#          TERCER PUNTO
# -----------------------------
intervalos <- confint(modelo, level = 0.95) # Intervalos confianza
```

```{r tabla4, echo=FALSE}
intervalos |> 
  knitr::kable(booktabs= TRUE, 
  caption= "Intervalos confianza", 
               align= "c") |> # Kable Table
  kableExtra::kable_styling(full_width= FALSE, latex_options= 
                              "HOLD_position", font_size= 10) |> 
  kableExtra::column_spec(1, bold = TRUE) # Boldness
```

La [Tabla \ref{tab:tabla4}] muestra los intervalos de confianza hallados para cada uno de los parámetros del modelo de regresión. **Intente brindar una interpretación apropiada.**

## Cuarto punto

```{r}
# -----------------------------
#          CUARTO PUNTO
# -----------------------------
# Ajustar para modelo reducido
X13 <- datos$Strength + datos$Speed # Nueva variable
modelo_reducido2 <- lm(Performance ~ X13, data = datos) # Ajustar
# -----------------------------
# Analizar de una forma más sencilla
comparar_modelos <- anova(modelo_reducido2, modelo)
```

```{r tabla5, echo=FALSE}
comparar_modelos |> 
  knitr::kable(booktabs= TRUE, 
  caption= "Resultados comparación modelos", 
               align= "c") |> # Kable Table
  kableExtra::kable_styling(full_width= FALSE, latex_options= 
                              "HOLD_position", font_size= 10) |> 
  kableExtra::column_spec(1, bold = TRUE) # Boldness
```

Analizar los resultados especificados en la [Tabla \ref{tab:tabla5}], que corresponde a la validación de la siguiente prueba de hipótesis:

$$
\begin{cases}
\text{H}_{0}: \beta_{1} - \beta_{3} = 0, \beta_2 = 0 \\
\text{H}_{1}: \text{Algún } \beta_{j} \neq 0
\end{cases}
$$
**Complementar con las notas de la sesión para entender los resultados con mayor profundidad.**


```{=html}
<!--
# References
\setlength{\parindent}{-0.2in}
\setlength{\leftskip}{0.2in}
\setlength{\parskip}{8pt}
\vspace*{-0.2in}
\noindent
-->
```
