---
output: 
  stevetemplates::article:
    fig_caption: true
biblio-style: apsr
title: "Taller de Repaso - Regresión Lineal Múltiple"
thanks: "El material asociado a este taller puede encontrarse en el repositorio del curso, **(https://github.com/Itsssach/Estadistica-II)**"
author:
- name: Estadística II
  affiliation: Universidad Nacional de Colombia, Sede Medellín
abstract: "Este documento corresponde a un taller de repaso del curso de **Estadística II** para la *Universidad Nacional de Colombia*, Sede Medellín, en el periodo 2025 - 1. Se profundizan aspectos claves del modelo de regresión lineal múltiple, incluyendo su verificación práctica y comprensión teórica. **Monitor:** *Santiago Carmona Hincapié.*"
keywords: "regresión múltiple, supuestos, inferencia, diagnóstico"
date: "`r format(Sys.time(), '%B %d, %Y')`"
geometry: margin=1in
fontsize: 12pt
endnote: no
language: "es"
header-includes:
  - \usepackage{bm}
---

```{r setup, include=FALSE}
# -----------------------------
if (!dir.exists("figs")) dir.create("figs")
if (!dir.exists("_cache")) dir.create("_cache")
# -----------------------------
knitr::opts_chunk$set(cache=TRUE,
                      message=FALSE, warning=FALSE,
                      fig.path='figs/',
                      cache.path = '_cache/',
                      fig.process = function(x) {
                      x2 = sub('-\\d+([.][a-z]+)$', '\\1', x)
                      if (file.rename(x, x2)) x2 else x
                      })
```

```{r, echo=FALSE}
if(!require(pacman)){install.packages("pacman"); library(pacman)}
pacman::p_load("tidyverse", "knitr", "leaps", "car", "MASS", "kableExtra")
```

```{r, echo=FALSE}
# ----------------------
#       Simulación
# ----------------------
set.seed(123)

n <- 100
Horas_Estudio <- rnorm(n, mean = 25, sd = 5)
Estres <- rnorm(n, mean = 5, sd = 2)
Sueno <- rnorm(n, mean = 6.5, sd = 1.2)
epsilon <- rnorm(n, mean = 0, sd = 0.4)

Promedio <- 2.5 + 0.08 * Horas_Estudio - 0.2 * Estres + 0.1 * Sueno + epsilon

# Crear data frame
data <- data.frame(Promedio, Horas_Estudio, Estres, Sueno)

# Insertar observaciones atípicas e influenciales
data$Promedio[c(10, 25)] <- data$Promedio[c(10, 25)] + c(2, -1.8)
data$Horas_Estudio[90] <- 50
data$Estres[90] <- 1
data$Sueno[90] <- 8
data$Promedio[90] <- 4.9
write.csv(data, "data/datos.csv")
```

# Información general

Con el propósito de profundizar en los conceptos del modelo de regresión lineal múltiple vistos en clase, se propone afrontar este taller en dos partes: una de teoría básica y otra práctica.

**La solución para cada uno de los problemas se efectúa a partir del software estadístico R.**

---

## Parte teórica

**Instrucciones**: Para cada afirmación, indique si es verdadera o falsa seleccionando una de las cuatro opciones dadas.

\begin{enumerate}
  \item Bajo los supuestos del modelo, el estimador \( \hat{\beta} \) por MCO coincide con el estimador de máxima verosimilitud.

  \begin{itemize}
    \item (A) Verdadera, porque ambos procedimientos minimizan la suma de cuadrados.
    \item (B) Verdadera, si y solo si se asume normalidad de los errores.
    \item (C) Falsa, ya que los métodos son conceptualmente distintos.
    \item (D) Falsa, porque MCO requiere menos supuestos que máxima verosimilitud.
  \end{itemize}

  \item Rechazar \( H_0: \beta_1 = \beta_2 = \dots = \beta_k = 0 \) implica que el modelo es significativo.

  \begin{itemize}
    \item (A) Verdadera, y puede comprobarse con el estadístico F.
    \item (B) Verdadera, solo si el número de predictores es mayor a 2.
    \item (C) Falsa, ya que el test F solo prueba significancia individual.
    \item (D) Falsa, debe emplearse el estadístico t para esta prueba.
  \end{itemize}

  \item La matriz \( H \) y \( I - H \) son simétricas e idempotentes.

  \begin{itemize}
    \item (A) Verdadera, dado que \( H \) es una proyección ortogonal.
    \item (B) Falsa, solo \( H \) es idempotente.
    \item (C) Verdadera, siempre y cuando \( X \) tenga rango completo.
    \item (D) Falsa, ninguna tiene esas propiedades.
  \end{itemize}

  \item El estadístico F para evaluar la regresión global es:  
  \[
  F = \frac{SSR / k}{SSE / (n - k)} \sim F_{k, n - k}
  \]

  \begin{itemize}
    \item (A) Verdadera, representa la relación entre variabilidad explicada y residual.
    \item (B) Falsa, el denominador debe ser \( n - p \).
    \item (C) Falsa, porque el numerador es incorrecto.
    \item (D) Verdadera, pero solo con dos regresores.
  \end{itemize}

  \item Una observación es influencial si cumple: \( D_i > 1 \), \( |DFBETAS_j(i)| > 2/\sqrt{n} \), \( |DFFITS_i| > 2\sqrt{p/n} \).

  \begin{itemize}
    \item (A) Verdadera, esos umbrales indican influencia significativa.
    \item (B) Falsa, basta con que uno se cumpla.
    \item (C) Verdadera solo si n > 50.
    \item (D) Falsa, esos umbrales no son estándares.
  \end{itemize}
\end{enumerate}

---

## Parte práctica

El presente taller se basa en un contexto aplicado al análisis del rendimiento académico universitario. Se pretende modelar el **promedio acumulado** de los estudiantes (escala 0 a 5.0) en función de tres variables explicativas:

- `Horas_Estudio`: número de horas promedio dedicadas al estudio semanal.
- `Estres`: nivel de estrés percibido, en una escala de 0 a 10.
- `Sueno`: número promedio de horas de sueño por noche.

```{r, echo=FALSE}
data |> head() |>
  knitr::kable(booktabs= TRUE, 
               caption= "Información en análisis", 
               align= "c") |> 
  kable_styling(full_width= FALSE, latex_options= "HOLD_position")
```

Utilice el conjunto anterior con los siguientes objetivos:

\begin{enumerate}
  \item Verifique los supuestos del modelo de regresión lineal múltiple ajustado:

  \[
  Y_i = \beta_0 + \beta_1 X_{i1} + \beta_2 X_{i2} + \beta_3 X_{i3} + \varepsilon_i
  \]

  - Verifique: normalidad (prueba gráfica y prueba Shapiro-Wilk), homocedasticidad, independencia.

  \item Determine la significancia global del modelo ajustado usando el test F.
  
  \item Estime los parámetros individuales, interprete sus \( p \)-valores e incluya intervalos de confianza al 95%.

  \item Identifique puntos atípicos, de balanceo e influenciales mediante:
  - \( |r_i| > 2 \)
  - \( h_{ii} > 2p/n \)
  - \( D_i, \text{DFBETAS}_j, \text{DFFITS}_i \)

  \item Construya el intervalo de confianza para la respuesta media y el intervalo de predicción para el punto:
  \[
  \mathbf{x}_0 = [1, 55, 32, 19]'
  \]
  Verifique previamente que no es extrapolación.
\end{enumerate}
