---
output: 
  stevetemplates::article:
    fig_caption: true
#bibliography: master.bib
biblio-style: apsr
title: "Taller Práctico Regresión Poisson (1)"
thanks: "El material asociado a este taller puede encontrarse en el repositorio del curso, **(https://github.com/Itsssach/Estadistica-II)**"
author:
- name: Estadística II
  affiliation: Universidad Nacional de Colombia, Sede Medellín
abstract: "Este documento corresponde al octavo taller práctico del curso de **Estadística II** para la *Universidad Nacional de Colombia*, Sede Medellín, en el periodo 2025 - 1. Se brinda una introducción al análisis de regresión. El enfoque de este taller está en la comprensión del modelo poisson. **Monitor:** *Santiago Carmona Hincapié.*"
keywords: "regresión poisson"
date: "`r format(Sys.time(), '%B %d, %Y')`"
geometry: margin=1in
#fontfamily: mathpazo
fontsize: 12pt
# spacing: double
endnote: no
language: "es"
header-includes:
  - \usepackage{bm}
---

```{r setup, include=FALSE}
# -----------------------------
if (!dir.exists("figs")) dir.create("figs")
if (!dir.exists("_cache")) dir.create("_cache")
# -----------------------------
knitr::opts_chunk$set(cache=TRUE,
                      message=FALSE, warning=FALSE,
                      fig.path='figs/',
                      cache.path = '_cache/',
                      fig.process = function(x) {
                      x2 = sub('-\\d+([.][a-z]+)$', '\\1', x)
                      if (file.rename(x, x2)) x2 else x
                      })
```

```{r, echo=FALSE}
# -----------------------------
#           Libraries
# -----------------------------
if(!require(pacman)){install.packages("pacman"); library(pacman)}
pacman::p_load("tidyverse", "knitr", "leaps","tidyr",
               "exams","leaps","MASS","rsm","car","magrittr",
               "readxl", "kableExtra")
```

```{r, echo=FALSE}
# -----------------------------
#           Read data
# -----------------------------
data <- read.csv("data/articulos.csv")
```

# Información general

Con el propósito de profundizar en los conceptos del modelo de regresión logística vistos en clase, se propone afrontar este taller en dos partes, una de teoría básica y otra práctica.

**La solución para cada uno de los problemas se efectúa a partir del software estadístico R.**

## Ejercicio con datos reales

Considere el siguiente conjunto de datos que respecta a una oficina de investigación institucional. Se analizar qué factores explican la cantidad de artículos científicos publicados por profesores en el último año.

```{r, echo=FALSE}
table <- head(data, 5)
table |> 
  knitr::kable(booktabs= TRUE, 
  caption= "Información en análisis", 
               align= "c") |> # Kable Table
  kableExtra::kable_styling(full_width= FALSE, latex_options= 
                              "HOLD_position", font_size= 10) |> 
  kableExtra::column_spec(1, bold = TRUE) # Boldness
```

Considere a *'Publicaciones'* como la variable respuesta. *Las covariables seleccionadas se muestran en la tabla anterior.* **De respuesta a los siguientes planteamientos:**

\begin{enumerate}
\item Ajuste un modelo de regresión poisson, ¿por qué es adecuado para este tipo de problemas?
\item Realice la prueba de significancia global.
\item Realice la prueba de significancia individual.
\item ¿Cuál es un valor de $\lambda$ estimado para este problema?
\end{enumerate}

```{=html}
<!--
# References
\setlength{\parindent}{-0.2in}
\setlength{\leftskip}{0.2in}
\setlength{\parskip}{8pt}
\vspace*{-0.2in}
\noindent
-->
```
